最高法院民事判決　　　　　　九十四年度台上字第一四二二號
　　上　訴　人　癸 ○ ○
　　　　　　　　　　　　　23.
　　　　　　　　壬 ○ ○
　　共　　　同
　　訴訟代理人　林 根 煌律師
　　被 上訴 人　庚 ○ ○
　　　　　　　　　　　　　27.
　　　　　　　　乙 ○ ○
　　　　　　　　丑 ○ ○
　　　　　　　　天 ○ ○
　　　　　　　　亥 ○ ○
　　　　　　　　宇 ○ ○
　　　　　　　　地 ○ ○
　　　　　　　　午 ○ ○
　　　　　　　　巳 ○ ○
　　　　　　　　戌○○○
　　　　　　　　甲○○○
　　　　　　　　辰 ○ ○
　　　　　　　　　　　　　號3.
　　　　　　　　丙○○○
　　　　　　　　　　　　　13.
　　　　　　　　寅 ○ ○
　　　　　　　　宙○○○
　　　　　　　　申 ○ ○
　　　　　　　　　　　　　31.
　　　　　　　　未 ○ ○
　　　　　　　　酉 ○ ○
　　　　　　　　卯 ○ ○
　　兼上列二人
　　法定代理人　玄 ○ ○
　　共　　　同
　　訴訟代理人　莊 正 男律師
　　被 上訴 人　辛 ○ ○
　　　　　　　　　　　　　29.
　　　　　　　　子 ○ ○
　　　　　　　　　　　　　號9.
　　　　　　　　己 ○ ○
　　　　　　　　戊 ○ ○
　　　　　　　　丁 ○ ○
上列當事人間請求拆屋還地等事件，上訴人對於中華民國九十四
年三月九日台灣高等法院台中分院第二審更審判決（九十二年度
重上更(二)字第三七號），提起上訴，本院判決如下：
    主  文
上訴駁回。
第三審訴訟費用由上訴人負擔。
    理  由
本件上訴人主張：被上訴人庚○○以次三人與被上訴人天○○以
次四人之被繼承人賴林鸞（民國九十年八月五日死亡，由該四人
及另一繼承人賴慶賜於原審更(一)審時承受訴訟，嗣賴慶賜於九十
三年二月三日死亡，再由該四人於更(二)審時承受訴訟）、被上訴
人午○○以次十三人之被繼承人劉進枝（七十九年十二月三日死
亡，嗣其繼承人劉鎗海於九十三年九月六日死亡，由申○○以次
五人於原審更(二)審時承受訴訟）及被上訴人辛○○，分別依序向
伊不定期承租伊共有之坐落台中縣潭子鄉○○段四七四號（七十
九年五月一日重測前為同鄉○○段二○二之五號）建地（下稱系
爭土地）如第一審判決附圖二（下稱附圖二）所示編號Ｇ、Ｃ、
Ｂ、Ａ、Ｅ、Ｆ部分為房屋基地使用。被上訴人之租金，固經台
灣高等法院台中分院（下稱台中高分院）八十二年度上更(三)字第
七號調整租金事件（下稱八十二年度前調整租金事件）提高為按
申報地價年息百分之六計算如第一審判決附表所示，惟系爭土地
八十三年度申報地價已提高為每平方公尺新台幣（下同）三萬元
，四周均為店舖，市況繁榮，被上訴人經營商行，獲利甚豐，伊
已於八十三年八月九日通知被上訴人提高租金為按申報地價年息
百分之十計算。另伊於七十六年九月十四日、八十一年三月十三
日、八十三年八月九日通知辛○○調整租金，其八十三年八月十
日前之租金，亦應調高為按申報地價年息百分之六計算，以後則
按申報地價年息百分之十計算。茲被上訴人自七十六年起即積欠
租金未付，向台灣台中地方法院所提存之金額不足，又未以蓬萊
稻谷給付，自不生清償之效力，伊已於八十四年四月十二日催告
給付，並於同月二十五日終止租約，被上訴人自應拆除上開地上
建物返還土地，並自租約終止翌日起按月賠償伊相當於租金之損
害等情，爰求為：(一)庚○○、天○○以次四人、丑○○、乙○○
均自八十三年八月十一日起，午○○以次十三人自八十四年五月
二十五日起，租金依序調整為每年蓬萊稻谷一萬四千六百五十五
點五公斤、一萬二千零三十七點八公斤、九千五百零四點四公斤
、二萬七千八百四十八點九公斤、一萬二千六百六十四點四公斤
，辛○○之租金自七十六年九月二十一日起至七十七年六月三十
日止調整為每年七千九百九十六公斤，自七十七年七月一日起至
七十九年五月一日止調整為每年四千九百九十八點四公斤，七十
九年五月二日起至八十年六月三十日止調整為每年六千一百六十
七點五公斤，自八十年七月一日起至八十三年八月十日止調整為
每年四千八百零四點四公斤，自八十三年八月十一日起調整為一
萬三千四百七十一點一公斤。(二)命庚○○、天○○以次四人、丑
○○、乙○○、午○○以次十三人、辛○○各給付欠租蓬萊稻谷
四萬三千五百零九點八公斤、三萬五千五百二十三公斤、二萬八
千二百二十七點三公斤、十一萬一千零四點五公斤、三萬七千零
六十六點七公斤、四萬七千零五十六點七公斤並加計法定遲延利
息，如無實物時，按給付時市價折付新台幣。(三)命庚○○、天○
○以次四人、丑○○、乙○○、午○○以次十三人、辛○○以次
五人分別將系爭土地如附圖二所示編號Ｇ、Ｃ、Ｂ、Ａ、Ｅ、Ｆ
部分房屋拆除交還土地，及自終止租約翌日起按月賠償相當於租
金損害之判決。（按：被上訴人子○○以次四人部分，上訴人係
於原審更(二)審時始為訴之追加，請求其拆屋還地。又庚○○以次
二十人對原審維持第一審調整其租金敗訴部分之判決，提起上訴
，業經本院認其上訴不合法，另以裁定予以駁回在案。）
被上訴人庚○○以次二十人則以：系爭土地租金已於上述八十二
年度前調整租金事件經判決確定依申報地價百分之六計算，上訴
人不得再為調整。又租金固以稻谷約定，但兩造同意八十二年度
前調整租金事件繫屬前，一年分兩期給付，訴訟後則於每年九月
以當月台中縣潭子鄉農會收購稻谷價計算，以現金繳付上年度全
年之租金，上訴人諉稱八十二年度前調整租金事件判決主文記載
應給付蓬萊稻谷，係權利濫用。伊應付之租金自八十二年度前調
整租金事件繫屬後即遭上訴人拒收，伊分別於八十一年一月及八
十三年十月提存七十七年下期至八十年下期及八十一、八十二年
之租金，迨至八十四年三月間該事件經判決確定應付之租金額後
，上訴人即於同年四月十二日催告伊清償租金，伊扣除已提存之
金額，將差額租金郵寄上訴人又遭拒收，故於同年五月四日辦理
提存，上訴人於同年四月二十五日通知終止租約，不生效力等語
，資為抗辯。被上訴人辛○○亦以：伊繼承林俊明所繼承之訴外
人林阿新對上訴人系爭土地之承租權，上訴人曾於六十九年間訴
請調整租金，經台中高分院七十二年度上更(二)字第二三五號（下
稱七十二年度前調整租金事件）判決確定，自六十七年起調整為
每年蓬萊稻谷一千三百六十六公斤，其再請求自八十三年八月十
一日起調整按申報地價百分之十計算，伊不同意。又兩造租金雖
以稻谷約定，但給付方法均同意以應給付時之價格折算現金支付
。又林俊明曾郵寄租金遭上訴人拒收，故分別於八十一年一月及
八十三年一月提存七十七年下期至八十年下期及八十一、八十二
年之租金，且於八十四年五月四日提存八十三年之租金，已生清
償法效，上訴人通知終止租約不生效力等語，資為抗辯。
原審斟酌全辯論意旨及調查證據之結果，以：(一)查辛○○以次五
人之被繼承人即本件租約原承租人林阿新生前承租系爭土地附圖
Ｆ部分，並於其上興建門牌台中縣潭子鄉○○街○段二九號房屋
，其後林阿新於七十六年十月三十一日死亡後，其繼承人為辛○
○及子女林羿伶（原名林淑美）、林淑真、林淑鈴、陳林淑惠（
即林淑惠）、林俊雄、林俊英、林俊明等八人，且均未拋棄繼承
權，有繼承系統表、戶籍謄本足按，並有林阿新之全體繼承人均
未拋棄繼承權之函文可佐。嗣林俊明於八十三年一月二十五日死
亡後，其繼承人為妻及子女即子○○以次四人，亦有繼承系統表
、戶籍謄本為憑，則系爭土地之租賃權及其上系爭二九號房屋應
由林阿新及林俊明之繼承人即上開辛○○等十一人繼承，並經辛
○○以次五人自承無誤。上訴人雖指陳林淑惠、林俊英、林俊雄
、林淑真、林淑美等將其繼承系爭二九號房屋贈與林俊明（辛○
○除外），而林俊明死亡後，由子○○以次四人繼承，系爭二九
號房屋應由辛○○以次五人繼承，其基地承租權僅為辛○○一人
繼承云云，並提出該二九號房屋稅籍資料為證。然上訴人主張核
與前開林阿新相關繼承資料不符，該房屋稅籍資料僅為課稅資料
，要難採為繼承之依據，殊非足取。又經再三行使闡明權，詢問
上訴人是否追加林阿新全體繼承人為共同被告，亦僅追加子○○
以次四人，上訴人既未追加林阿新全體繼承人為共同被告，且上
訴人僅對其中辛○○一人，訴請調整租金，而未對林阿新全體繼
承人請求，是其請求辛○○自七十六年九月二十一日、七十七年
七月一日起、七十九年五月二日起、八十年七月一日、八十三年
八月十一日起分別調整租金，給付欠租、賠償損害金及辛○○以
次五人拆除系爭二九號房屋返還土地，即非有據。(二)按未定期限
之不動產之租賃物，因其價值之昇降，當事人得聲請法院增減其
租金。又城市地方建築基地之租金，以不超過土地申報總價額年
息百分之十為限，民法第四百四十二條及土地法第一百零五條準
用同法第九十七條第一項定有明文。系爭土地於七十六年七月之
公告地價及該年之申報地價，每平方公尺各為一萬九千八百三十
五元、二萬三千八百零二元，此後各年度上訴人均未再申報地價
，迨至八十三年七月始申報地價為每平方公尺三萬元，其中七十
七年、七十八年公告現值為一萬九千八百三十五元與七十六年相
同，七十九年公告現值為二萬五千三百四十元，無公告地價，八
十年七月公告地價為二萬三千一百七十七元，八十三年公告現值
為四萬七千元，公告地價為二萬五千元，有地價證明書可稽，而
所謂土地之總價額，土地法施行法第二十五條規定，土地價額依
法定地價，而法定地價依土地法第一百四十八條規定，係土地所
有人依該法規定所申報之地價。又土地所有權人未於公告期間申
報地價者，以公告地價百分之八十為其申報地價，則系爭土地自
八十年七月至八十三年七月之申報地價應僅為一萬八千五百四十
一點六元。依上開民法及土地法調整租金額度之規定，各該年度
調整租金之額度即應以前述七十六、八十及八十三年度之申報地
價為準。庚○○以次二十人自八十二年度前調整租金事件判決調
整租金確定後，租金未再提高，而該事件用以斟酌調整租金額之
申報地價為一萬八千五百四十一點六元，與八十三年八月之申報
地價三萬元相比，系爭土地之價值顯有增加，上訴人請求調高系
爭土地之租金應屬可採。次按出租人起訴請求增高租金，如未於
起訴前向承租人為調高租金之意思表示，法院如認其訴為有理由
，即應判決宣示自出租人起訴時調高租金。系爭土地地價自七十
六年間起已經昇高，上訴人並於八十三年八月九日以存證信函通
知庚○○、賴林鸞、丑○○、乙○○為調整租金之意思，復於八
十四年五月二十七日起訴請求自八十三年八月十一日起調整租金
，庚○○、天○○以次四人、丑○○、乙○○自八十三年八月十
一日起，即有調整租金之必要。至上訴人固曾於八十三年八月九
日以存證信函告知午○○為調整租金之意思，惟並未對其餘共同
承租人即巳○○以次七人及申○○以次五人之被繼承人劉鎗海為
告知調整租金之意思，尚難謂已向承租人為調高租金之意思表示
，即應自上訴人起訴時即八十四年五月二十五日調高租金。又租
金種類之約定與租金給付方法之約定係二件事。系爭土地於三、
四十年前成立租賃契約時因係鄉村農地，故其租金種類以蓬萊稻
谷約定。嗣系爭土地周圍因人口之集中，房屋逐漸興建而變更為
建地，雖租金種類仍以稻谷計算，但依上訴人於六十九年訴請調
整租金前從未向承租人索取實物稻谷，承租人亦從未以稻谷繳付
及上訴人於八十二年度前調整租金事件審理時自認得以繳納按農
會收購價格計算租谷價格觀之，足證系爭租金種類為稻谷之約定
，基於雙方之簡便，已合意折合新台幣給付之。再上訴人於六十
九年及七十八年間訴請調整租金，經法院判決調整主文縱以稻谷
為之，但此僅係租額計算之調整，與雙方合意折合新台幣給付租
金之方法無涉。且本件除辛○○等外，兩造均於八十二年度前調
整租金事件審理時自認該案訴訟後租金於每年九月一次繳納全年
份，並得以繳納當月潭子鄉農會收購價格計算租谷價格。其次，
法院依民法第四百四十二條規定調整不動產租金時，除應斟酌不
動產之價值，所處位置及四周工商業繁榮情形，暨與鄰地租金為
比較外，更應注意承租人利用該租賃物之經濟價值與所得之利益
，與應調整之租金數額是否平衡。審酌系爭土地為潭子鄉○○街
，乙○○租地建屋分別經營吳復興碾米廠、蔡秀鳳花藝設計及星
光科技，丑○○開設泰昌手藝行販賣服飾，天○○以次四人先後
開設海園釣具行、麵店、大豐釣具，庚○○原開設福慶商行為五
金雜貨店，午○○以次十三人原係住家，嗣出租辛○○開設家奇
專業藝術窗簾飾布，辛○○開設豐榮五金店，又除天○○以次四
人之建物後段為二樓加強磚造外，餘均為木造一樓半之舊樓房，
同一街道上之商店其營業狀況及建築物均與被上訴人相類似，非
有大商場，其街道為十公尺寬，街道南端與新開之二十公尺道路
交岔，交岔口處有一鐵架、鐵皮屋頂造之私設市場，系爭承租地
背對潭子鄉公所，有第一消費市場，惟該市場並未啟用，人車往
來尚稱頻繁等不動產所處位置，四周商業之繁榮情形暨系爭租賃
物、承租人所建地上物之經濟價值、前述地價調整幅度及兩造不
爭自七十六年迄八十五年各期潭子鄉農會收購之稻谷價格等情，
爰將租金調整為各該期間申報地價年息百分之六，上訴人請求調
整按年息百分十計算，尚乏依據。又八十三年八月後，潭子鄉農
會收購價格為每公斤十五元，有該農會函可參，並經兩造合意，
茲依此計算調整租金為(1)庚○○：自八十三年八月十一日起調整
為每年蓬萊稻谷七千九百一十四公斤（30000×65.95×6/100 ÷
15 =7914）。(2)天○○以次四人：自八十三年八月十一日起調整
為每年蓬萊稻谷六千五百點四公斤（30000×54.17×6/100÷15=
6500.4）。(3)丑○○：自八十三年八月十一日起調整為每年蓬萊
稻谷五千一百三十二點四公斤（30000×42.77×6/100÷15=5132
.4）。(4)乙○○：自八十三年八月十一日起調整為每年蓬萊稻谷
一萬五千零三十八點四公斤（30000×125.32×6/100÷15=15038
.4）。(5)午○○以次十三人：自八十四年五月二十五日起調整為
每年蓬萊稻谷六千八百三十八點八公斤（30000×56.99 ×6/100
÷15= 6838.8）。(三)查庚○○以次二十人分別於八十一年一月及
八十三年十月提存七十七年下半年至八十、八十一、八十二年租
金時，上訴人雖已提起調整租金之訴，但尚在審理中調整之數額
尚未確定，承租人對於已屆期之租金，自僅能以未調整前之租金
額予以提存，俟確定後再依確定後之標準予以補足，則計算庚○
○以次二十人上開提存金額是否合於債務之本旨，自不能以八十
二年度前調整租金事件確定判決所調整後之租金標準計算，應仍
以該事件前即七十二年度前調整租金事件確定判決所調高之租金
為申報地價年息百分之六計算，即自六十九年九月二十日起，庚
○○調整為二一四七公斤、天○○以次四人之被繼承人賴林鸞調
整為一七一九公斤、丑○○調整為一三九七公斤、乙○○調整為
四○○二公斤、午○○以次十三人之被繼承人劉進枝調整為八六
○公斤，辛○○以次五人之被繼承人林阿新調整為二○○三公斤
。再者，繳納當月之潭子鄉農會收購價格分別為七十六年九月每
公斤十點五元、七十七年九月為十三元、七十八年九月為十三元
、七十九年九月為十二元、八十年九月為十四元、八十一年九月
為十四點五元、八十二年九月為十五元、八十三年為十五元，有
該農會函可參。依此標準核計庚○○以次二十人二次提存之金額
詳如原判決附表（下稱附表）二所載，均已超過該事件之標準。
又依八十二年度前調整租金事件確定判決所調整之租金，再按七
十七年下半年至八十五年之潭子鄉農會該年度第二期收購價格核
計，其八十一年、八十三年及八十四年三次提存，仍超過應付之
租金額，八十四、八十五年二年度所提存亦屬足夠（詳如附表三
末四欄），庚○○以次二十人抗辯其已足額提存，並無欠租之情
事，應屬可採。(四)按租用建築房屋之基地，承租人積欠地租達二
年以上，經出租人定相當期限催告承租人支付，而承租人於其限
期內不為支付者，出租人固得終止租約收回基地，惟承租人如於
其終止租約之聲明到達前，已為租金之支付，僅因出租人拒絕受
領，致依法提存時，因而逾越期限者，仍不發生終止租約之效力
。查庚○○以次二十人於收受上訴人八十四年四月十二日催繳信
函後，即於同年四月二十日郵匯繳納租金，上訴人竟以非蓬萊稻
谷給付為由退還該匯票，庚○○以次二十人乃於同年五月四日向
法院提存，依上說明，上訴人於八十四年四月二十五日之終止租
約並不生效力。綜上所述，上訴人據以訴請辛○○調整租金、給
付租谷本息暨損害金，及辛○○以次五人拆屋還地，並訴請調整
庚○○以次二十人租金逾上開核計金額暨給付租谷本息、拆屋還
地暨損害金部分，均非正當，不應准許，為其心證之所由得，並
說明上訴人其他主張及聲明證據為不足取暨不逐一論述之理由，
因將第一審所命庚○○以次二十人給付稻谷、調整辛○○租金、
命辛○○給付稻谷、拆屋還地及賠償損害金部分之判決廢棄，改
判駁回上訴人該部分之訴，並就上訴人其餘請求庚○○以次二十
人調整租金逾上開核計金額、給付租谷本息、拆屋還地及賠償損
害金部分，維持第一審所為其敗訴之判決，駁回其上訴；復駁回
上訴人對子○○以次四人之追加之訴，經核於法並無違背。上訴
論旨，猶執陳詞，並以原審採證、認事暨解釋契約之職權行使及
其他與判決基礎無涉之理由，指摘原判決不利於己部分不當，求
予廢棄，不能認為有理由。
據上論結，本件上訴為無理由。依民事訴訟法第四百八十一條、
第四百四十九條第一項、第七十八條，判決如主文。
中　　華　　民　　國　九十四　年　　八　　月　　四　　日
                      最高法院民事第三庭
                          審判長法官  朱　錦　娟
                                法官  顏　南　全
                                法官  許　澍　林
                                法官  袁　靜　文
                                法官  黃　義　豐
      本件正本證明與原本無異
                                      書  記  官
中　　華　　民　　國　九十四　年　　八　　月　十六　　日
                                                Ｒ
